【裁判字號】    96,簡,915
【裁判日期】    970430
【裁判案由】    勞保
【裁判全文】
臺北高等行政法院判決
                                     96年度簡字第00915號
原      告  甲○○
被      告  勞工保險局
代  表  人  乙○○總經理）住.
被      告  行政院勞工委員會
代  表  人  盧天麟（主任委員）
上列當事人間因勞保事件，原告不服行政院勞工委員會中華民國
96年9 月21日勞訴字第0960018280號訴願決定，提起行政訴訟。
本院判決如下：
    主  文
原告之訴駁回
訴訟費用由負擔。
    事  實
壹、事實概要：
    緣原告以於民國（下同）96年1 月15日退職，檢據申請老年
    給付。經被告勞工保險局（下稱勞保局）審查，以原告保險
    年資滿30年又17日，退職當月起前3 年之平均月投保薪資新
    台幣（下同）38,469元（93年2 月至94年1 月之月投保薪資
    33,300元、94年2 月至同年6 月之月投保薪資為34,800元、
    94年7 月至95年6 月之月投保薪資為42,000元及95年7 月至
    96年1 月之月投保薪資為43,900元），乃以96年1 月24 日
    第000000000000號核定通知書（下稱原處分）核定所請老年
    給付發給45個月，計1,731,105 元。原告不服，向勞工保險
    監理委員會申請審議，經該會以96年6 月5 日以96保監審字
    第0920號審定書審定申請審議駁回，提起訴願，亦遭駁回，
    遂向本院提起行政訴訟。
貳、兩造聲明：
一、原告聲明：
(一)訴願決定及原處分均撤銷。
(二)被告行政院勞工委員會（下稱勞委會）應准予原告「自始恢
    復」投保薪資內涵，將原告年終獎金及考核獎金併入計算勞
    保月投保薪資，並責成被告勞保局重新核算原告老年給付金
    額。
二、被告聲明：
    原告之訴駁回。
參、兩造之陳述：
一、原告主張之理由：
(一)原告原係高雄市政府屠宰場員工，於89年8 月1 日依勞委會
    88年2 月19日台88勞保二字第4934號函規定，將年終獎金及
    考核獎金併入計算勞保投保薪資（月投保薪資40,100元），
    90年4 月30日因配合政府精簡政策，移撥改僱至高雄市政府
    工務局養護工程處，該處勞保業務承辦人，在未告知情況下
    ，將移撥至該機關之原告等9 人投保薪資逕予降低為33,300
     元 ，原告提出異議，該處再於92年4 月11日以「他機關移
    撥本處，依89年11月14日台89勞保二字第004566 2號函辦理
    」將投保金額由33,300元申報回復調整為40,100元，惟未獲
    被告勞保局同意。
(二)原告自93年起陸續陳情，各級民意代表及地方政府機關均認
    被告勞保局、勞委會處理本件有前後矛盾、自失立場之處。
(三)勞委會94年6 月13日勞保二字第0940031820號函示「．．．
    係屬非可歸責於當事人之事由，．．．惟不得辦理追溯」云
    云，本件既非可歸責於當事人，當事人權益自始應予保障。
    所謂「追溯」，係原本為「無」而改為「有」，與原告原本
    就「有」變「無」而請求「回復原狀」之性質不同。
(四)誠如高雄市政府函稱「本案當事人．．．自92年間4 月起即
    多次陳情直至94年6 月13日貴會始同意再將前開獎金重新併
    入。貴會既已同意94年6 月13日重新併入計算，允宜自當事
    人92年間陳情日起併入計算，方屬合理，蓋陳情期間，公文
    往返等因素實不能歸責於當事人，為充分保障因機關裁撤移
    撥人員之固有權益，請貴會考量本案情節特殊，能以個案形
    式惠予協助當事人．．．」。
(五)勞委會94年1 月26日勞動四字第0940004513號函說明2 ：「
    ．．．各機關學校工友如係配合政府員額精簡政策辦理移撥
    改僱者，實不可歸責於當事人，該類人員權益應予保障．．
    ．」，原告之權益有被保障嗎，被告勞委會前後矛盾，其承
    諾已失信於民，有違行政程序法「信賴保護」及「平等」之
    原則。
(六)勞委會96年3 月16日勞動四字第0960130234號函說明2 略以
    「．．．，故請轉知所屬各公務機關、公立學校，於因業務
    需求調動勞工時，應先行說明新舊退休制度之差異、勞工接
    受調動後急須強制適用新制等事項，且調動需先徵得勞工之
    同意，以杜日後紛擾及衍生爭議．．．」；勞委會96年9 月
    19日勞動四字第0960130827號函亦再度重申「配合政府員額
    精簡政策而辦理移撥改僱人員權益」之規定，縱使衍生爭議
    仍可回復原先所選擇制度，基此，原告係機關裁撤被移撥改
    僱，而非調動；移撥時，亦完全不知此後果，致原告老年給
    付金額大幅縮水，否則，原告退休在即，即可選擇移撥至市
    府環保局等可將前開獎金併計之機關。勞委會未能督導地方
    勞工行政機關類此應注意而未注意事項於前，事後對原告「
    配合政府員額精簡政策辦理移撥者」之權益，又未善盡保障
    之責，前後函示標準不一，相互矛盾。
(七)除原告外，其餘8 人因均未涉及屆齡退職計算3 年月投保平
    均工資等急迫性問題，對勞委會「．．．不得辦理追溯生效
    ．．．」之函示，默然接受不再異議，惟原告因屆齡退休生
    效日為96年1 月16日，本件對原告月投保薪資基數之計算，
    產生老年給付時1 年6 個月之差額損失約175,505元。
二、被告勞保局主張之理由：
(一)按勞工保險條例第59條規定：「被保險人依前條第1 項規定
    請領老年給付者，其保險年資合計每滿1 年按其平均月投保
    薪資，發給1 個月老年給付；其保險年資合計超過15年者，
    其超過部分，每滿1 年發給2 個月老年給付。但最高以45個
    月為限，滿半年者以1 年計」。及同條例第19條第2 項規定
    ：「．．．老年給付按被保險人退休之當月起前3 年之平均
    月投保薪資計算；參加保險未滿3 年者，按其實際投保年資
    之平均月投保薪資計算。」又依照同條例第14條及其施行細
    則第32條規定，勞工投保薪資應按其月薪資總額，依勞動基
    準法第2 條第3 款規定之工資為準，（即勞工因工作而獲得
    之報酬，包括工資、薪金及按計時、計日、計月、計件以現
    金或實物等方式給付之獎金、薪津及其他任何名義之經常性
    給與均屬之。）其每月收入不固定者，以最近3 個月收入之
    平均為準，再依「勞工保險投保薪資分級表」規定等級之金
    額填報，此係強制規定，非事業主或被保險人可自由增減。
    同條例第14條第2 項規定，被保險人之薪資，如在當年2 月
    至7 月調整時，投保單位應於當年8 月底前將調整後之月投
    保薪資通知保險人；如在當年8 月至次年1 月調整時，應於
    次年2 月底前通知保險人。其調整均自通知之次月1 日生效
    。另依勞委會89年11月14日台89勞保二字第45662 號函示：
    「按勞工保險條例第14條規定，投保單位應按被保險人之月
    薪資總額，依投保薪資分級表之規定申報投保薪資，另依同
    條例施行細則第32條規定之月薪資總額，係以勞動基準法第
    2 條第3 款規定之工資為準。查勞工保險月薪資總額之認定
    係以勞動基準法規定之工資為準，有關勞保投保薪資之申報
    亦屬法律強制規定，投保單位或勞工皆應按被保險人之月薪
    資總額覈實申報，不應由勞資雙方自治協商議定是否併入。
    年終獎金及依年終考核發給之考成獎金非屬工資範疇，不宜
    併入月薪資總額申報勞保投保薪資。該會88年2 月19日台88
    勞保二字第4934號及89年3 月8 日台89勞保二字第7628號函
    示予以停止適用。」又依勞委會90年8 月13日台90勞保二字
    第35985 號函示略以，查勞保投保薪資之申報係法律強制規
    範，投保單位應依法覈實申報，不得由投保單位或被保險人
    任意協商調整。惟為維持法律秩序之安定性及被保險人之給
    付權益，於89年11月14日該會函示生效前已依舊函示將年終
    獎金及考核獎金併入申報勞保投保薪資之投保單位之被保險
    人，方得繼續適用舊函示規定。因此本案被保險人雖於原投
    保單位將年終獎金及考核獎金併入計算勞保投保薪資，惟其
    於該會89年11月14日函示生效後因轉換投保單位，而新投保
    單位並未依舊函示規定將年終獎金及考核獎金併入計算申報
    勞保投保薪資者，即應適用新函示規定辦理。再依勞委會94
    年6 月13日勞保二字第0940031820號函示略以，查本案被保
    險人原係依本會相關函示規定將年終獎金及依年終考核發給
    之考成獎金併入申報勞保投保薪資，嗣因配合政府精簡、裁
    併或移撥等因素，而改聘僱轉換至從未將前開獎金併入計算
    申報勞保投保薪資之投保單位者，係屬非可歸責於當事人之
    事由，為從寬考量其權益之保障，該等被保險人得再將前開
    獎金併入申報投保薪資，惟不得追溯生效。
(二)原告自96年1 月15日於高雄市政府工務局養護工程處退職，
    並由該單位為其提出申請老年給付，經被告審查，以原告係
    35年12月30日生，自54年3 月13日起斷續加保至96年1 月15
    日退職之日止，年齡滿60歲，保險年資合計為38年又227 日
    ，老年給付之有效年資應計為30年17日，被告乃依勞工保險
    條例第59條規定，以原處分核定原告所請老年給付，按原告
    退職當月起前3 年之平均月投保薪資38,469元（93年2 月至
    94年1 月以投保薪資33,300元乘以12個月、94年2 月至94年
    6 月以投保薪資34,800元乘以5 個月、94年7 月至95年6 月
    以投保薪資42,000元乘以12個月、95年7 月至96年1 月以投
    保薪資43,900元乘以7 個月，上開合計額1,384,900 元除以
    36，計38,469元），發給45個月老年給付計1,731,105 元，
    並受理自退職之日起退保。
(三)查年終獎金及考成獎金不應計入月薪資總額併入申報勞保投
    保薪資，前揭勞委會89年11月14日台89勞保二字第45662 號
    函釋已有明定。惟為維持法律秩序之安定性及被保險人之給
    付權益，該會始於90年8 月13日台90勞保二字第35985 號函
    示，於89年11月14日前已依該會之前所為函示將年終獎金及
    考核獎金併入申報勞保投保薪資之投保單位之被保險人，始
    得繼續將年終獎金及考核獎金併入申報勞保投保薪資；後又
    就被保險人原於將前開獎金併入計算勞保投保薪資之投保單
    位加保，嗣因配合政府精簡、裁併或移撥等因素，而改聘僱
    轉換至從未將前開獎金併入計算申報勞保投保薪資之投保單
    位，因係非可歸責於當事人之事由轉換投保單位，從寬考量
    彼等權益，乃以94年6 月13日勞保二字第0940031820號函示
    ，該等被保險人得再將前開獎金併入申報投保薪資，惟不得
    追溯生效。
(四)經查原告原服務於高雄市屠宰場，因原單位裁撤移撥至高雄
    市政府工務局養護工程處任職，該單位於90年4 月30日申報
    原告加保，並依當時規定將年終獎金及依年終考核發給之考
    成獎金扣除後申報勞保月投保薪資為33,300元，經被告據表
    受理在案；嗣後該單位於94年1 月4 日申報調整原告之投保
    薪資為34,800元，又於94年6 月17日依該會94年6 月13日勞
    保二字第0940031820號函示規定，將年終獎金及依年終考核
    發給之考成獎金併入勞保投保薪資後，申報調整原告投保薪
    資為42,000元及於95年6 月1 日申報調整其投保薪資為43,9
    00元，均經被告依規定分別受理自94年2 月1 日、94年7 月
    1 日及95年7 月1 起調整生效。另該單位於96年1 月15日申
    報被告退保。據上，被告以原告係自54年3 月13日起斷續加
    保至96年1 月15日退職日止，年齡滿60歲，老年給付之有效
    年資滿30年又17日，乃核定所請老年給付，按原告退職當月
    起前3 年之平均月投保薪資38,469元，發給45個月老年給付
    ，合計1,731,105 元，並無不符。
    理  由
甲、被告行政院勞工委員會部分：
一、按「經訴願程序之行政訴訟，其被告為左列機關：一  駁回
    訴願時之原處分機關。二  撤銷或變更原處分或決定時，為
    最後撤銷或變更之機關。」，又「原告之訴，有左列各款情
    形之一者，行政法院應以裁定駁回之。但其情形可以補正者
    ，審判長應定期間先命補正：1 、．．．10、起訴不合程式
    或不備其他要件者。」，行政訴訟法第24條、第107 條第1
    項第10款分別定有明文，可知如以「訴願決定機關」為被告
    ，提起撤銷訴願之訴，必以該機關係作成「撤銷或變更原處
    分」決定之情形，方得為之，如若不然，即應以其訴不合法
    裁定駁回。
二、經查本案訴願機關行政院勞工委員會係以96年9 月21日勞訴
    字第0960018280號訴願決定書作成「訴願駁回」之決定，並
    未撤銷或變更原處分，原告既係單純撤銷訴願決定，依前揭
    說明，僅以原處分機關即勞工保險局為被告為已足，乃原告
    併對被告行政院勞工委員會提起撤銷訴願訴訟，於法不合，
    該情形又不能補正，本應依行政訴訟法第107 條第1 項第10
    款裁定駁回之，本院爰依程序保障更周嚴之判決程式駁回之
    。
乙、被告勞工保險局部分：
壹、程序方面：
    本件訴訟標的之價額在新臺幣（下同）20萬元以下，依行政
    訴訟法第229 條第2 項、第1 項第2 款規定及司法院92 年9
    月17日院台廳行一字第23681 號令，應適用簡易程序，本院
    並依同法第233 條第1 項規定，不經言詞辯論，逕行裁判。
貳、實體方面：
一、兩造不爭之事實及兩造爭點：
    如事實概要欄所述之事實，業據提出老年給付申請書、戶籍
    謄本、勞工保險被保險人年資資料為証，為兩造所不爭執，
    堪信為真，其中原投保單位（高雄市政府屠宰場）已將年終
    獎金及考核獎金併入計算勞保投保薪資，惟原告於90年4 月
    30日移撥改僱至高雄市政府工務局養護工程處，自90年5 月
    1 日起至94年7 月1 日之期間，新投保單位高雄市政府工務
    局養護工程處並未依舊函示規定將年終獎金及考核獎金併入
    計算申報勞保投保薪資，惟已於94年6 月17日將年終獎金及
    考成獎金併入勞保投保薪資，申報調整原告投保薪資為42,
    000 元，並經被告於94年7 月1 日起調整生效，可知兩造爭
    點為：於90年5 月1 日起至94年6 月30日之期間，投保單位
    未將年終獎金及考成獎金併入原告勞保投保薪資，被告計算
    原告之平均月投保薪資為38,469元，有無違誤？
貳、本院之判斷：
一、本件應適用之法條與法理：
（一）勞動基準法第2 條第3 款「工資：謂勞工因工作而獲得之
      報酬；包括工資、薪金及按計時、計日、計月、計件以現
      金或實物等方式給付之獎金、津貼及其他任何名義之經常
      性給與均屬之。」
（二）勞動基準法施行細則第10條「本法第2 條第3 款所稱之其
      他任何名義之經常性給與係指左列各款以外之給與。．．
      ．2 、獎金：指年終獎金、競賽獎金、研究發明獎金、特
      殊功績獎金、久任獎金、節約燃料物料獎金及其他非經常
      性獎金。．．．」
（三）勞工保險條例第6 條第1 項第6 款規定：凡年滿十五歲以
      上，六十歲以下之左列勞工，應以其雇主或所屬團體或所
      屬機構為投保單位，全部參加勞工保險為被保險人：一‧
      ‧六  在政府登記有案之職業訓練機構接受訓練者。」
（四）勞工保險條例第19條第2 項規定：「以現金發給之保險給
      付，按被保險人發生保險事故之當月起前6 個月平均月投
      保薪資計算；其以日為給付單位者，以平均月投保薪資除
      以30為日給付額。但老年給付按被保險人退休之當月起前
      3 年之平均月投保薪資計算；參加保險未滿3 年者，按其
      實際投保年資之平均月投保薪資計算。」
（五）勞工保險條例第58條規定：「被保險人合於左列規定之一
      者，得請領老年給付：1 、參加保險之年資合計滿1 年，
      年滿60歲或女性被保險人年滿55歲退職者。2 、參加保險
      之年資合計滿15年，年滿55歲退職者。3 、在同一投保單
      位參加保險之年資合計滿25年退職者。4 、參加保險之年
      資合計滿25年，年滿50歲退職者。5 、擔任經中央主管機
      關核定具有危險、堅強體力等特殊性質之工作合計滿5 年
      ，年滿55歲退職者。被保險人已領取老年給付者，不得再
      行參加勞工保險。」
（六）勞工保險條例第59條規定：「被保險人依前條第1 項規定
      請領老年給付者，其保險年資合計每滿1 年按其平均月投
      保薪資，發給1 個月老年給付；其保險年資合計超過15年
      者，其超過部分，每滿1 年發給2 個月老年給付。但最高
      以45個月為限，滿半年者以1 年計。」
（七）勞工保險條例施行細則第32條規定：「本條例第14條第1
      項所稱月薪總額，以勞動基準法第2 條第3 款規定之工資
      為準．．．」，勞委會95年10月26日勞保二字第09501140
      71號令：「核釋勞工保險條例施行細則第32條第1 項有關
      本條例第14條第1 項所稱月薪資總額，以勞動基準法第2
      條第3 款規定，工資：謂勞工因工作而獲得之報酬；包括
      工資、薪金及按計時、計日、計月、計件以現金或實物等
      方式給付之獎金、津貼及其他任何名義之經常性給與均屬
      之。至於勞動基準法施行細則第10 條 規定之獎金，倘係
      雇主所為非經常性之給與，或單方目的且給付具有勉勵、
      恩惠性質之給與，則不計入月薪資總額．．．」，與前揭
      立法意旨相符，行政機關予以適用，自無不法。
（八）勞工保險條例施行細則第52條規定：「本條例第19條第2
      項所稱平均月投保薪資，按被保險人發生保險事故前最近
      6 個月之月投保薪資合計額除以6 計算。參加保險未滿6
      個月者，按其實際投保年資之平均月投保薪資計算。但老
      年給付按退休前最近3 年之月投保薪資合計額除以36計算
      。」
二、於90年5 月1 日起至94年6 月30日之期間，投保單位未將年
    終獎金及考成獎金併入原告勞保投保薪資，並無違誤：
（一）依勞工保險條例施行細則第32條第1 項規定「本條例第14
      條第1 項所稱月薪資總額，以勞動基準法第2 條第3款 規
      定之工資為準：其每月收入不固定者，以最近3 個月收入
      之平均為準；．．．」，故所稱工資係謂勞工因工作而獲
      得之報酬，包括工資、薪金及按計時、計日、計月、計件
      以現金或實物等方式給付之獎金、津貼及其他任何名義之
      經常性給與均屬之。本件原告原服務於高雄市政府屠宰場
      ，原依勞委會88年2 月19日台88勞保二字第004934號函，
      認雇主若將年終獎金及依年終考核發給之考成獎金優於法
      令併入勞保投保薪資之申報，亦屬適法，該單位即將該2
      項獎金併入月投保薪資計算。
（二）嗣依勞委會89年11月14日台89勞保二字第45662 號函略以
      ：「．．．查勞工保險月投保薪資總額之認定係以勞動基
      準法規定之工資為準，有關勞保投保薪資之申報亦屬法律
      強制規定，投保單位或勞工皆應按被保險人之月薪總額覈
      實申報，不應由勞資雙方自治協商議定是否併入。年終獎
      金及依年終考核發給之考成獎金非屬工資範疇，不宜併入
      月薪資總額申報勞保投保薪資。另本會88 年2月19日台88
      勞保二字第4934號及89年3 月8 日台89 勞 保二字第7628
      號函予以停止適用。」，而90年間，原告改聘僱轉換至高
      雄市政府工務局養護工程處，該單位於90年4 月30日申報
      其加保，未將年終獎金及依年終考核發給之考成獎金併入
      申報勞保月投保薪資計算，幾經原告提出異議、陳情，並
      函詢行政院勞工委員會，經該會以94年6 月13日勞保二字
      第0940031820號函復略以：「查本案被保險人原係依本會
      相關函示規定將年終獎金及依年終考核發給之考成獎金併
      入申報勞保投保薪資，嗣因配合政府精簡、裁併或移撥等
      因素，而改聘僱轉換至從未將前開獎金併入計算申報勞保
      投保薪資之投保單位者，係屬非可歸責於當事人之事由，
      為從寬考量其權益之保障，該等被保險人得再將前開獎金
      併入申報投保薪資，惟不得追溯生效。」，高雄市政府工
      務局養護工程處遂於94年6 月17日將年終獎金及考成獎金
      併入勞保投保薪資，申報調整原告投保薪資為42,000元，
      並經被告於94年7 月1 日起調整生效。
（三）原告雖主張自90年5 月1 日起即應將年終獎金及考成獎金
      併入勞保投保薪資云云，惟年終獎金及依年終考核發給之
      考成獎金非屬工資範疇，本不宜併入月薪資總額申報勞保
      投保薪資。惟為維持法律秩序安定性及被保險人之給付權
      益，於89年11月14日函示生效前已依88年函示規定將年終
      獎金及考核獎金併入申報勞保投保薪資之投保單位，於新
      函示生效後仍繼續將年終獎金及考核獎金併入申報者，方
      得適用88年函示規定，本件原投保單位（高雄市政府屠宰
      場）於89年11月14日函示生效前已依88年函示將年終獎金
      及考核獎金併入申報勞保投保薪資，因原告於90年間因政
      府精簡而移撥改僱至高雄市政府工務局養護工程處，新投
      保單位未將前開獎金併入申報，為保障原告權益，勞委會
      94年6 月13日勞保二字第0940031820號函略稱「為從寬考
      量其權益之保障，該等被保險人得再將前開獎金併入申報
      原告之月投保薪資，惟不得追溯生效」等語，已經特別考
      量原告之利益而從寬認定，該函所稱「不得追溯生效」（
      即僅自94年6 月13日以後，新投保單位始可將年終獎金及
      考核獎金併入申報勞保投保薪資，在此之前未併入之投保
      期間不得追溯），自無違誤，因而在該函釋生效前之90年
      5 月1 日起至94年6 月31日之期間，高雄市政府工務局養
      護工程處未追溯將年終獎金及考成獎金併入原告勞保投保
      薪資，自無違誤。
三、被告計算原告退職當月起前3 年之平均月投保薪資為38,469
    元，並無違誤：
    本件原告於96年1 月15日退保，其老年給付之有效年資計30
    年17日，按原告退職當月起前3 年之平均月投保薪資計算，
    即以93年2 月至94年1 月之月投保薪資33,300元、94年2 月
    至同年6 月之月投保薪資為34,800元部分，被告縱未將年終
    獎金及考成獎金併入投保薪資，亦無違誤。至94年7 月至95
    年6 月之月投保薪資為42,000元及95年7 月至96年1 月之月
    投保薪資為43,900元，被告已將年終獎金及考成獎金併入原
    告投保薪資，自無不法。被告因而認定原告退職當月起前3
    年平均月投保薪資為38,469元，尚無違誤。
四、從而，原處分認定原告退職當月起前3 年平均月投保薪資為
    38,469元，核定給付45個月計1, 731,105元，並無不法，爭
    議審議及訴願決定遞予維持，亦稱正確。原告徒執前詞，訴
    請撤銷，為無理由，應予駁回。
參、兩造其餘攻擊防禦方法均與本件判決結果不生影響，故不逐
    一論述，併此敘明。
據上論結，本件原告之訴為無理由，爰依行政訴訟法第107 條第
1 項第10款、第236 條、第195 第1 項後段、第98條第1 項前段
，判決如主文。
中    華    民    國    97    年    4     月    30    日
                    臺北高等行政法院第二庭
                                    法  官  畢乃俊
上為正本係照原本作成。
本件以訴訟事件所涉及之法律見解具有原則性者為限，始得於本
判決送達後20日內向本院提出上訴狀並表明上訴理由，如已於本
判決宣示後送達前提起上訴者，應於判決送達後20日內補具上訴
理由（均按他造人數附繕本），且經最高行政法院許可後方得上
訴。
中    華    民    國    97    年    4     月    30    日
                                     書記官  簡信滇


司法院資訊處製作；財團法人民間司法改革基金會備份。
